---
title: "GROUP BY II"
format: 
  html:
    code-fold: true
execute:
  eval: true
  echo: true
---

## Intruções

- No arquivo `purchase.sqlite` encontram-se as tabelas `PURCHASE` criada especialmente para esta aula.
- Configure o Rstudio (Posit Cloud) para trabalhar com `SQLIte` e importa o banco de dados `purchase.sqlite`

## Configurando Rstudio

```{r, echo=TRUE, warning=FALSE}
library(DBI)
library(RSQLite)
knitr::opts_chunk$set(max.print = Inf)
# Conecta/Cria o arquivo
con <- dbConnect(RSQLite::SQLite(), "purchase.sqlite")
```

## Tabela

```{sql connection=con, eval=TRUE}
SELECT * FROM PURCHASE
```


Cada linha da tabela `PURCHASE` contém informações sobre a compra de uma peça de um fornecedor, realizada por um funcionário, para uso em um projeto

- Cada peça é identificada por um número da peça (`PNO`);
- Cada fornecedor é identificado por um número do fornecedor (`SNO`);
- Cada funcionário é identificado por um número do funcionário (`ENO`);
- Cada projeto é identificado por um número do projeto (`PJNO`).

Essas quatro colunas contêm dados do tipo cadeia de caracteres (string). As próximas três colunas contêm valores inteiros. São elas:

- `PURDAY`: Data da compra. Aqui, 1 representa o primeiro dia do ano corrente, 2 representa o segundo dia do ano corrente, e assim por diante.
- `COST`: Custo da peça, em dólares.
- `DISCOUNT`: Valor do desconto, que pode variar de zero até o valor total de COST da peça.

# GROUP BY

1.  Consulte a tabela `PURCHASE`. Para cada projeto, exiba seu número de projeto (`PJNO`), seguido pelo custo total de todas as peças compradas para o projeto. Ordene o resultado pelos valores de PJNO.

```{sql connection=con}
SELECT PJNO, SUM(COST) FROM PURCHASE
GROUP BY PJNO
ORDER BY PJNO
```

2.  Consulte a tabela `PURCHASE`. Para cada fornecedor, exiba seu número de fornecedor (`SNO`), seguido pelo custo total de todas as peças compradas do fornecedor.


```{sql connection=con}
SELECT SNO, SUM(COST) FROM PURCHASE
GROUP BY SNO
```

3.  Consulte a tabela `PURCHASE`. Para cada projeto que utilizou peças fornecidas por algum fornecedor, exiba o número do projeto (`PJNO`), seguido pelo número do fornecedor (`SNO`) e pelo custo total das peças do projeto compradas desse fornecedor. Ordene o resultado por `SNO` dentro de cada `PJNO`.

```{sql connection=con}
SELECT PJNO, SNO, SUM(COST) AS CUSTO_TOTAL FROM PURCHASE
GROUP BY PJNO, SNO
ORDER BY PJNO, SNO
```

4.  Para cada fornecedor que vendeu pelo menos uma peça para ser utilizada em algum projeto, exiba o valor `SNO` do fornecedor, seguido pelo valor `PJNO` do projeto e pelo custo total das peças que o fornecedor forneceu para o projeto. Ordene o resultado por `PJNO` dentro de cada `SNO`.


```{sql connection=con}
SELECT SNO, PJNO, SUM(COST) AS CUSTO FROM PURCHASE
GROUP BY SNO, PJNO
ORDER BY SNO, PJNO
```

5.  Consulte a tabela `PURCHASE`. Para cada funcionário que comprou peças de um fornecedor, exiba o valor `ENO` do funcionário, seguido pelo valor `SNO` do fornecedor e, em seguida, pelo custo total das peças que o funcionário comprou desse fornecedor.

```{sql connection=con}
SELECT ENO, SNO, SUM(COST) AS CUSTO FROM PURCHASE
GROUP BY ENO, SNO
```

6.  Consulte a tabela `PURCHASE`. Para cada projeto em que um funcionário comprou uma peça de um fornecedor para ser utilizada no projeto, exiba os respectivos valores `PJNO`, `ENO` e `SNO`, seguidos pelo custo total das peças compradas pelo funcionário do fornecedor para o projeto. Ordene o resultado por `SNO` dentro de `ENO`, dentro de `PJNO`.

```{sql connection=con}
SELECT PJNO, ENO, SNO, SUM(COST) AS CUSTO FROM PURCHASE
GROUP BY PJNO, ENO, SNO
ORDER BY PJNO, ENO, SNO
```

7.  Consulte a tabela `PURCHASE`. Para cada projeto em que um funcionário comprou uma peça de um fornecedor para ser utilizada no projeto, exiba os respectivos valores `PJNO`, `ENO`, `SNO` e `PNO`, seguidos pelo custo total de cada peça comprada pelo funcionário do fornecedor para o projeto. Ordene o resultado por `PNO` dentro de `SNO`, dentro de `ENO`, dentro de `PJNO`.

```{sql connection=con}
SELECT PJNO, ENO, SNO, PNO, SUM(COST) AS CUSTO FROM PURCHASE
GROUP BY PJNO, SNO, ENO, PNO
ORDER BY PJNO, ENO, SNO, PNO
```


::: {.callout-tip}
# Sintaxe
```{sql connection=con, eval = FALSE}
SELECT COL1, COL2, COL3, AGG-FUN1, AGG-FUN2
FROM _______
WHERE ________
GROUP BY COL1, COL2, COL3
HAVING __________
ORDER BY COL1, COL2, COL3
```
:::

8.  Consulte a tabela `PURCHASE`. Considere apenas as compras realizadas pelo funcionário E1. Para cada fornecedor do qual o funcionário E1 comprou uma peça, exiba os respectivos valores `ENO` e `SNO`, seguidos pelo custo total, custo máximo e custo mínimo das compras realizadas pelo funcionário `E1` de cada fornecedor.


```{sql connection=con}
SELECT SNO, ENO, SUM(COST) AS CUSTO, MAX(COST) AS MAXIMO, MIN(COST) AS MINIMO FROM PURCHASE
WHERE ENO = 'E1'
GROUP BY ENO, SNO
```

9.  Estamos interessados em saber se algum fornecedor vendeu a mesma peça por preços diferentes (ou seja, se todas as compras que apresentam a mesma combinação de valores (`SNO`, `PNO`) possuem o mesmo valor de `COST`). Para qualquer fornecedor que tenha cobrado preços diferentes pela mesma peça, exiba as seguintes informações:

- Os respectivos valores de `SNO` e `PNO`;
- O COST mínimo (`MINCOST`) para cada par de valores (`SNO`, `PNO`);
- O COST máximo (`MAXCOST`) para cada par de valores (`SNO`, `PNO`);
- A diferença (`COSTDIFF`) entre os custos máximo e mínimo;
- Exiba apenas as linhas em que os custos máximo e mínimo sejam diferentes;
- Exiba as informações na seguinte sequência de colunas: SNO, PNO, MAXCOST, MINCOST, COSTDIFF;
- Ordene o resultado em ordem decrescente por COSTDIFF. Em caso de valores de COSTDIFF iguais, ordene por PNO (crescente) dentro de SNO (crescente).


```{sql connection=con}
SELECT SNO, PNO, MAX(COST) AS MAXCOST, MIN(COST) AS MINCOST, MAX(COST) - MIN(COST) AS COSTDIFF
FROM PURCHASE
GROUP BY SNO, PNO
HAVING COSTDIFF <> 0
ORDER BY COSTDIFF DESC, SNO, PNO
```


# Funções individuais

::: {.callout-important}
# Definição
Uma função individual opera sobre um valor de uma única linha e retorna um único valor para essa mesma linha.

- `ROUND(N, M)` — Arredonda `N` para `M` casas decimais.
- `TRUNC(N, M)` — Trunca `N` para `M` casas decimais. [SQLite: não funciona (mas pode tentar com `CAST()`)]
- `ABS(N)` — Retorna o valor absoluto de `N`.
- `SIGN(N)` — Retorna `1` se `N > 0`, `0` se `N = 0` e `-1` se `N < 0`.
- `MOD(N, M)` — Retorna o resto da divisão de `N` por `M`. [SQLite: `%`]
- `POWER(N, M)` — Retorna `N` elevado à potência `M`.
- `SQRT(N)` — Retorna a raiz quadrada de `N`.

:::

<div style="text-align: center;">
```{mermaid}
flowchart TD
    A["SQL"] --> B["COMO OPERA?"]
    A --> C["O QUE CALCULA?"]

    B --> D["SINGLE-ROW<br/>(individual)"]
    B --> E["AGGREGATE<br/>(agregação)"]

    D --> F["Uma linha"]
    E --> G["Várias linhas"]

    F --> H["SQRT()<br/>ROUND()<br/>ABS()<br/>LENGTH()"]
    G --> I["AVG()<br/>SUM()<br/>MAX()<br/>COUNT()"]

    C --> J["ARITMÉTICA"]
    J --> K["Adição: +<br/>Subtração: -<br/>Multiplicação: *<br/>Divisão: /"]
```
</div>


```{r, echo=TRUE, warning=FALSE}
dbDisconnect(con)
knitr::opts_chunk$set(max.print = Inf)
# Conecta/Cria o arquivo
con <- dbConnect(RSQLite::SQLite(), "demo2.sqlite")
```

```{sql connection=con}
SELECT * FROM DEMO2
```

10. Aplicar na coluna `D1` da tabela `DEMO2` todas as funções individuais listadas.


```{sql connection=con}
SELECT D1, 
ROUND(D1, 1) AS ROUND1,
CAST(D1 AS INTEGER) AS TRUNC0,
ABS(D1) AS ABSVAL,
SIGN(D1) AS SINAL,
ROUND(D1,0) % 2 AS RESTO,
POWER(D1, 2) AS QUADRADO,
POWER(D1, 3) AS CUBO,
SQRT(ABS(D1)) AS RAIZ
FROM DEMO2
```

12. Calcule a soma dos valores absolutos de `D1`,

```{sql connection=con}
SELECT SUM(ABS(D1)) FROM DEMO2
```
13. Também existem funções individuais que podemos aplicar a STRINGS. Veremos elas no exemplo a seguir:

```{sql connection=con}
SELECT V1, F1,
LENGTH(V1), 
UPPER(F1), 
LOWER(V1), 
LTRIM(V1), 
RTRIM(V1), 
SUBSTR(V1, 3, 5), 
CONCAT(V1, UPPER(F1))
FROM DEMO2
```

::: {.callout-important}
# Funções individuais para STRING

| Função / operador | Descrição |
|:---|:---|
| `LENGTH(C)` | Retorna o comprimento de `C`. |
| `UPPER(C)` | Retorna `C` em letras maiúsculas. |
| `LOWER(C)` | Retorna `C` em letras minúsculas. |
| `LTRIM(C)` | Retorna `C` removendo os espaços em branco à esquerda. |
| `RTRIM(C)` | Retorna `C` removendo os espaços em branco à direita. |
| `SUBSTR(C, I, L)` | Retorna uma substring de `C`, iniciando no caractere `I` e com comprimento `L`. |
| `CONCAT(C1, C2)` | Concatena os valores de `C1` e `C2`. |
:::

13. Qual a diferença entre `TRIM()` e `REPLACE()`?

```{sql connection=con}
SELECT V1, TRIM(V1), REPLACE(V1, ' ', '') FROM DEMO2
```


# Hands-On

::: {.callout-note}
# Lista 6

1.  Consulte a tabela `PURCHASE`. Para cada peça, exiba seu número da peça (`PNO`), seguido pelo custo total de todas as compras dessa peça.
2.  Consulte a tabela `PURCHASE`. Para cada funcionário que comprou uma peça, exiba seu número de funcionário (`ENO`), seguido pelo custo total de todas as peças compradas pelo funcionário.
3. Consulte a tabela `PURCHASE`. Calcule o total de `COST` para cada combinação de valores de (`PJNO`, `ENO`). Exiba essas colunas, da esquerda para a direita, na sequência (`PJNO`, `ENO`), seguidas pelo custo total. Ordene o resultado em ordem crescente por (`PJNO`, `ENO`).
4. Consulte a tabela `PURCHASE`. Calcule o total de `COST` para cada combinação de valores de (`PNO`, `SNO`). Exiba essas colunas, da esquerda para a direita, na sequência (`PNO`, `SNO`), seguidas pelo custo total. Ordene o resultado em ordem crescente por (`PNO`, `SNO`).
5. Consulte a tabela `PURCHASE`. Calcule o total de `COST` para cada combinação de valores de (`PJNO`, `ENO`, `SNO`). Exiba essas colunas, da esquerda para a direita, na sequência (`PJNO`, `ENO`, `SNO`), seguidas pelo custo total. Ordene o resultado em ordem crescente por (`PJNO`, `ENO`, `SNO`).
6. Consulte a tabela `PURCHASE`. Calcule o total de `COST` para cada combinação de valores de (`PNO`, `SNO`, `ENO`). Exiba essas colunas, da esquerda para a direita, na sequência (`PNO`, `SNO`, `ENO`), seguidas pelo custo total. Ordene o resultado em ordem crescente por (`PNO`, `SNO`, `ENO`).
7.  Consulte a tabela `PURCHASE`. Exclua da análise todas as linhas associadas ao projeto `PJ2`. Exiba o total de `COST` para cada combinação de valores (`PJNO`, `ENO`, `SNO`).
8.  Consulte a tabela `PURCHASE`. Exiba o `COST` total para cada combinação de valores (`PNO`, `SNO`, `ENO`) cujo total seja maior ou igual a 2000.
:::